臺灣新竹地方法院民事簡易判決　　　　 99年度竹簡字第560號
原　　　告　范煜麟
被　　　告　謝億豪即謝一豪
上列當事人間請求返還不當得利事件，本院於民國100年6月10日
辯論終結，判決如下﹕
    主    文
被告應給付原告新臺幣陸萬陸仟陸佰元及自民國九十九年十一月
二十四日起至清償日止，按年息百分之五計算之利息。
原告其餘之訴駁回。
訴訟費用新臺幣貳仟壹佰元由被告負擔三分之一，餘由原告負擔
。
本判決第一項得假執行。
    事實及理由
一、原告主張：
(一)被告自民國98年10月24日起至99年10月24日間陸續向被告借
    款，原告於98年10月24日以現金新臺幣（下同）133,400元
    交付被告，並為擔保原告債權之實現，於同日由被告開立如
    原證2所示7張本票及借款契約書，原告又分別於98年11月1
    日、98年11月9日、98年11月10日各匯款24,600元、30,000
    元及12,000元至被告之帳戶（其中98年11月9日、10日因原
    告在當兵，委由原告之父范永成匯款），有原證1存摺影本
    可佐，是被告向原告借款共計20萬元，雙方約定於98年11月
    11 日起1年內逐月分期清償，惟被告並未依約定之清償方法
    向原告償還借款。原告遂持原證2之本票向本院聲請裁定強
    制執行獲准，惟被告之法定代理人謝明憲以被告係限制行為
    能力人，未得法定代理人之允許所為之單獨行為無效為由提
    出抗告，經合議庭廢棄原裁定。按無法律上之原因而受利益
    ，致他人受損害者，應返還其利益；雖有法律上之原因，而
    其後已不存在者，亦同，民法第179條定有明文。被告向原
    告借貸金錢並開立本票等行為，因被告當時為限制行為能力
    人，被告之法定代理人已於抗告中表明上開被告所為之單獨
    行為或借貸契約行為未得其允許或拒絕承認之意，是被告取
    得原告所給付之20萬元，即屬無法律上原因，並因此受有20
    萬元之利益，致原告受有損害，為此爰依不當得利之法律關
    係，請求被告返還所受利益20萬元及自起訴狀繕本送達翌日
    起至清償日止，按年息5％計算之利息。
(二)否認對被告有何恐嚇、脅迫行為，被告書立本票及借款契約
    書時，只有兩造在場，原告不可能脅迫被告。調解庭當天原
    告是基於善意才同意以8萬元談和解，且要求被告必須負擔
    原告訴訟與撰寫書狀之費用，當天和解也沒有成立。借款契
    約書是由原告書寫及代被告簽名後，由被告看過才捺指印。
    否認原告所交付被告之金錢為賭金，調解當時，被告父親說
    被告在外有賭博欠錢，所以被告父親認為本件也是賭博欠錢
    ，但並非如此，應是借貸。
(三)並聲明：如主文第1項所示。
二、被告則以：當時被告就讀中興高中，哪會認識住在台中市的
    原告，哪能借給被告20萬元？且上開本票也是原告強迫、恐
    嚇被告寫的，99年12月7日調解庭原告也有承認只有66,000
    元，何來20萬元？00000-000000-0帳號確為被告之帳戶，被
    告確有收到原告所指3筆匯款金額，但那是因被告利用電腦
    在網路上與原告簽賭棒球，被告所贏得的錢，是因為之後被
    告又輸給原告快10萬元，被告才在便利商店簽發本票給原告
    。被告並沒有收到原告交付133,400元之現金。被告為80年5
    月21日生，於98年10月24日為限制行為能力人，被告之父謝
    明憲並已否認被告之發票行為及與原告借貸契約行為之效力
    等語置辯。並聲明：原告之訴駁回。
三、兩造不爭執之事項（見100年6月10日筆錄，卷第57頁）
(一)原證2本票共20萬元確為被告於同一日所簽發，惟被告80年5
    月21日生，於簽發該本票時，為限制行為能力人，故原告聲
    請對被告之本票強制執行案件（99年度司票字第640號、99
    年度抗字第56號），因被告之法定代理人否認該發票行為，
    而遭駁回確定。
(二)原告於98年11月1日匯款24,600元予被告，另原告委請其父
    范永成於98年11月9日、98年11月10日分別匯款30,000元、
    12,000元予被告，被告確有收到66,600元之匯款。
(三)借款契約書係由原告自行書立內容並替被告簽名，由被告看
    過後親自在借款契約書上捺指印，該指印業經法務部調查局
    鑑定確認為被告之右拇指指印。
四、本院之判斷：
    原告主張被告向其借款20萬元，原告業將款項全部交付被告
    ，因被告之父否認該借貸契約行為效力，被告即受有20萬元
    之不當得利，為被告所否認並以前詞置辯，是本件爭執應在
    於：被告抗辯其簽發上開本票及於借款契約書捺指印是遭恐
    嚇、脅迫，有無理由？原告有無將133,400元交付被告？如
    有，原因為何？被告抗辯收受匯款66,600元是因為賭博之不
    法所得無需返還，有無理由？原告請求被告返還20萬元之不
    當得利，有無理由？茲分敘如下：
(一)按當事人主張有利於己之事實者，就其事實有舉證之責任，
    民事訴訟法第277條前段定有明文。又民事訴訟如係由原告
    主張權利者，應先由原告負舉證之責，若原告先不能舉證，
    以證實自己主張之事實為真實，則被告就其抗辯事實即令不
    能舉證，或其所舉證據尚有疵累，亦應駁回原告之請求；原
    告對於自己主張之事實已盡證明之責後，被告對其主張，如
    抗辯其不實並提出反對之主張者，則被告對其反對之主張，
    亦應負證明之責，此為舉證責任分擔之原則，有最高法院17
    年上字第917號、18年上字第2855號判例意旨可參。是在舉
    證責任分配之原則下，主張權利存在之人，應就權利發生之
    法律要件事實負舉證責任；主張權利變化、消滅之法律要件
    事實，則由否認之人負舉證責任。
(二)上開7張面額共20萬元之本票為被告於同一日所簽發，且借
    款契約書係由原告自行書立內容並替被告簽名，由被告看過
    後親自在借款契約書上捺指印等情，為兩造所不爭執，復有
    上開7張本票、借款契約書及法務部調查局鑑定書暨鑑定分
    析表等文件附卷可稽（見卷第9-11頁、第34頁、第51-52頁
    ），自堪信為真實。被告抗辯係受原告恐嚇、脅迫始簽發上
    開本票及於借款契約書捺指印，為原告所否認，自應由被告
    就此負舉證之責，惟被告並未提出任何積極事證以實其說，
    況且，被告自承在便利商店簽署本票及借款契約書時，原告
    並沒有拿武器威脅被告，現場除被告之外，僅原告1人，商
    店外面有無其他人，被告也沒有看到，是因為第一次寫本票
    所以會害怕等情（見卷第31頁背面），復難認原告有何恐嚇
    或脅迫行為，則被告辯稱其係因遭原告恐嚇、脅迫始簽署上
    開本票並於借款契約書捺指印云云，顯屬無據，不足採信。
(三)原告主張已於98年10月24日簽立本票與借款契約書時，將
    13,3400元交付被告，為被告所否認，自應由原告就此事實
    負舉證之責，而原告無非以借款契約書為論據。惟觀諸借款
    契約書記載：「雙方茲因借款事宜訂立本契約，乙方（即原
    告）願借貸與甲方（即被告）20萬元整，於訂立本約之同時
    並開立本票共同擔保，款項如數收訖無訛，特立此據為證」
    （見卷第34頁），且原告主張上開本票與借款契約書均係於
    98年10月24日書立，則依上開借款契約書內容，似指原告於
    98年10月24日已「如數」將20萬元交付被告收訖無誤。然而
    ，依兩造所不爭執之原證1存摺影本顯示匯款紀錄，原告係
    於98年11月1日匯款24,600元予被告，另於98年11月9日、98
    年11月10日委請范永成分別匯款30,000元、12,000元予被告
    ，顯見於98年10月24日當時，原告並非如該借款契約書之記
    載已如數將20萬元交由被告收訖；倘依原告所述，本件被告
    一開始就是要借20萬元，係於98年10月24日簽立上開本票與
    借款契約書時，先由原告將133,400元交付被告，原告並承
    諾之後另外再將其餘金額匯款給被告（見卷第58頁），原告
    既然明知當時尚有若干金額尚未交付被告，何以該借款契約
    書並非記載「原告已於當日將133,400元交付被告」，反而
    謂「被告就借款20萬元款項已如數收訖無訛」，則該等記載
    是否屬實，已顯有可議。其次，原告提出該借款契約書作為
    本件請求20萬元之依據，經被告否認有在該借款契約書上簽
    名後，原告始坦承其上被告之簽名確係由原告代簽的，然而
    ，上開7張本票既然可由被告自行開立，為何不讓被告自己
    在該借款契約書上簽名，而有由原告代為簽名之必要？原告
    就此亦未提出適當之說明。再者，依被告開立上開本票最早
    之到期日為98年11月10日、票面金額2萬元，換言之，兩造
    係約定被告應於98年11月10日還款2萬元，若然，則原告又
    何需於被告應還款之同日委請范永成繼續匯款12,000元予被
    告作為借款？凡此，可見該借款契約書記載被告借款20萬元
    、被告於訂立該約之同時將款項如數收訖云云，在在與常情
    及經驗法則不符，礙難採信為真實。此外，原告即未能提出
    其他事證為佐，則原告主張其已將133,400元現金交付被告
    ，被告受有該部分之不當利益云云，顯屬無據，亦非可取。
(四)原告確有將66,600元匯款交付被告，已如前述，且被告簽發
    上開本票、並於借款契約書捺指印表明其有向原告借款，則
    原告主張被告因向其借款而原告業已交付66,600元予被告，
    並非無據。被告雖辯稱該66,600元係與原告賭博所贏得的錢
    ，惟為原告所否認，且被告並未舉證以實其說，則被告所辯
    實難採信為真實。按限制行為能力人未得法定代理人之允許
    ，所訂立之契約，須經法定代理人之承認，始生效力；無法
    律上之原因而受利益，致他人受損害者，應返還其利益，雖
    有法律上之原因，而其後已不存在者，亦同；應付利息之債
    務，其利率未經約定，亦無法律可據者，週年利率為5％；
    給付無確定期限者，債務人於債權人得請求給付時，經其催
    告而未為給付，自受催告時起，負遲延責任，其經債權人起
    訴而送達訴狀，或依督促程序送達支付命令，或為其他相類
    之行為者，與催告有同一之效力，民法第79條、第179條、
    第203條、第229條第2項分別定有明文。被告為80年5月21日
    出生，於簽發上開本票、並於借款契約書捺指印時為限制行
    為能力人，為兩造所不爭執，且被告之父謝明憲已於本院表
    明否認兩造間之消費借貸契約行為及效力（見卷第58頁），
    該消費借貸契約已自始不生效力，則被告自原告取得66,600
    元即屬無法律上原因而受有利益，致原告受有損害，從而，
    原告依不當得利之法律關係，請求被告返還66,600元，及自
    起訴狀繕本送達翌日即99年11月24日（見卷第18頁）起至清
    償日止，按年息5％計算之利息，為有理由，應予准許。原
    告其餘請求，則無理由，應予駁回。
五、本件就准許原告請求部分，係依民事訴訟法第427條第1項適
    用簡易訴訟程序所為原告勝訴之判決，爰依職權宣告假執行
    。並依民事訴訟法第87條第1項於判決時諭知訴訟費用額為
    2,100元（裁判費）。
六、據上論結，本件原告之訴為一部有理由，一部無理由，依民
    事訴訟法第436條第2項、第389條第1項第3款、第79條、第
    87條第1項，判決如主文。
中    華    民    國   100    年    6     月    24    日
                  新竹簡易庭    法  官  梁智賢
以上正本係照原本作成。
如對本判決上訴，須於判決送達後20日內向本院提出上訴狀。
中    華    民    國   100    年    6     月    24    日
                                書記官  黃詩傑